最　高　行　政　法　院　判　決　　　　　　　　　　九十一年度判字第一七五號
　　再 審原 告　甲　○
　　再 審被 告　臺中縣稅捐稽徵處
　　代　表　人　游松南
右當事人間因土地稅法事件，再審原告不服本院中華民國八十九年四月二十八日八十
九年度判字第一二八八號判決，提起再審之訴。本院判決如左：
　　主  文
本院八十九年度判字第一二八八號判決關於駁回再審原告其餘之訴部分廢棄。
右廢棄部分，再訴願決定、訴願決定及原處分均撤銷。
再審訴訟費用由再審被告負擔。
　　事  實
緣再審原告分別於民國七十七年十二月十六日以買賣及於八十年十二月二十四日以受
贈取得坐落臺中縣清水鎮○○段橋頭寮小段二六八號土地乙筆農地（買賣及受贈持分
各三分之一），並申准依農業發展條例第二十七條及土地稅法第三十九條之二規定免
徵土地增值稅分別為新臺幣（以下同）一一九、二八四元及一三二、七九二元在案。
嗣經再審被告所屬沙鹿分處於八十六年十二月十七日派員會同地政及農業單位人員赴
現場實地勘查，發現該筆農地有非依法令變更為非農業用地使用，地上除有一棟合法
農舍外，尚有違章之鐵皮屋，餘空地部分均舖設為柏油及水泥地面，違章面積顯超過
該筆土地五分之一，經取具現場照片附案佐證，再審被告乃依同法第五十五條之二規
定，處以原免徵土地增值稅額之二倍罰鍰計五○四、一○○元（計至百元止）。再審
原告不服，循序提起行政訴訟，經本院八十九年度判字第一二八八號判決（下稱原判
決）駁回後，再審原告仍表不服，以原判決有再審事由，對之提起再審之訴，茲摘
兩造訴辯意旨如次：
再審原告起訴意旨略謂：一、再審原告所有清水鎮○○段橋頭寮小段二六八地號持分
三分之二土地，細分別於七十七年十二月十六日、八十年十二月二十四日取得。前者
取得時有一合法農舍，惟因屋前有一庭埕，為臺中縣稅捐稽徵處認為連同後時間取得
之土地為非法使用，而加處歷次原免稅額二倍罰鍰，再審原告不服，循序提起行政訴
訟，遞遭駁回，再提起行政訴訟，為再審被告判決如主文，由判決文中，可見再審被
告已端詳土地稅法第五十五條之二處罰規定已由總統於八十九年一月二十六日公布刪
除，意即裁決時已失所處罰依據，依租稅法律主義原則，再審被告即不得為無依據之
判決，否則即屬違法。二、再審被告稱土地增值稅為有價移轉者，其納稅義務人為原
所有權人，則本案之處罰非再審原告，無法適用稅捐稽徵法第四十八條之三從新從輕
之規定，惟據查該地係違規使用而依土地稅法第五十五條之二向「取得者」加處罰鍰
使然，是以處罰對象為土地取得者，並非原所有人，縱使再審原告無法適用上開稅捐
稽徵法規定，惟再審被告裁決前土地稅法第五十五條之二已刪除，再審被告所加處再
審原告之租稅法律已失據，則再審原告何需再負擔無法律依據之罰則，況且，再審原
告乃受行政處分之人，縱非土地增值稅之納稅義務人，但仍舊是行政訴訟主體，該訴
訟所衍生法條乃修法前之土地稅法第五十五條之二。嗣後，情境有變，判決前土地稅
法第五十五條之二正刪除，再審原告當然可以免罰，綜上所述，請判決廢棄原判決並
撤銷原處分、訴願及再訴願決定等語。
再審被告答辯意旨略謂：一、按「依第三十九條之二第一項規定取得之農業用地，取
得者於完成移轉登記後，有左列不繼續耕作情形之一者，處以原免徵土地增值稅額二
倍之罰鍰，．．．三、非依法令變更為非農業用地使用。」為八十九年一月二十六日
修正前土地稅法第五十五條之二所明定。次按「納稅義務人違反本法或稅法之規定，
適用裁處時之法律。但裁處前之法律有利於納稅義務人者，適用最有利於納稅義務人
之法律。」、「．．．罰鍰等，除本法另有規定者外，準用本法有關稅捐之規定。」
分別為稅捐稽徵法第四十八條之三及第四十九條所明定。又「．．．稅捐稽徵法第四
十八條之三修正公布生效時仍在復查、訴願、再訴願及行政訴訟中，尚未裁罰確定之
案件均有該條之適用。」、「．．．取得核准免徵土地增值稅之農地後，為配合地方
建設，無償提供承包公共工程廠商堆置工程用土使用，如何依土地稅法第五十五條之
二規定處罰一案，．．．二、查稅捐稽徵法第四十八條之三規定，『納稅義務人違反
本法或稅法之規定，適用裁處時之法律。但裁處前之法律有利於納稅義務人者，適用
最有利於納稅義務人之法律。』有關土地稅法第五十五條之二條文，業於八十九年一
月二十六日經總統公布刪除，是以，本案裁處之罰鍰，如在上揭土地稅法修正條文公
布生效日（八十九年一月二十八日）後尚未裁罰確定，依首揭稅捐稽徵法規定，應可
免予處罰。」分別為財政部八十五年八月二日台財稅第000000000號函及八
十九年二月十日台財稅第○八九○四五○一二○號函釋在案。二、卷查再審原告分別
於七十七年十二月十六日購買及八十年十二月二十四日受贈清水鎮○○段橋頭寮小段
二六八號土地乙筆（購買及受贈持分各三分之一），前後取得系爭農地面積共計二、
六八二、六六平方公尺，經依土地稅法第三十九條之二第一項規定核准免徵土地增值
稅一一九、二八四元及一三二、七九二元在案。嗣經再審被告所屬沙鹿分處於八十六
年十二月十七日派員會同清水地政事務所及清水鎮公所人員現場實地勘查，發現有非
依法令變更為非農業用地使用之情形，經取具現場照片附案佐證，違章事實明確，乃
依同法第五十五條之二規定，就其前後分別取得系爭農地核准免徵土地增值稅之稅額
，處以二倍罰鍰共計五○四、一○○元，本非無據。惟本案據以裁罰之行為時土地稅
法第五十五條之二規定，業於八十九年一月二十六日經總統公布刪除，且於公布刪除
生效當時本案繫屬行政訴訟中，是經大院作成判決，有關再審原告於八十年十二月二
十四日受贈取得系爭地持分三分之一，因違規不繼續耕作，裁處原免徵土地增值稅額
二倍罰鍰部分，已失所據，予以撤銷；另再審原告於七十七年十二月十六日購買取得
系爭土地持分三分之一，因違規不繼續耕作，裁處原免徵土地增值稅額二倍罰鍰計二
三八、五○○元部分，因其係買賣取得，則該土地之增值稅納稅義務人為原土地所有
權人，並非再審原告，自難適用稅捐稽徵法第四十八條之三規定，予以駁回其訴。三
、本案再審原告於七十七年十二月十六日購買取得系爭土地持分三分之一，因違規不
繼續耕作，裁處原免徵土地增值稅額二倍罰鍰計二三八、五○○元部分，經行政法院
以再審原告係買賣取得，按土地稅法第五條第一項第一款規定，土地為有償移轉者，
土地增值稅之納稅義務人為土地原有權人，則該土地之增值稅納稅義務人為原土地所
有權人，並非再審原告，自難適用稅捐稽徵法第四十八條之三規定，予以駁回其訴。
惟有關修正前土地稅法第五十五條之二規定之受處分人為取得土地之所有權人，非為
土地原所有權人。且按稅捐稽徵法第四十九條之規定，罰鍰準用本法有關稅捐之規定
。是本案似有稅捐稽徵法第四十八條之三規定之適用。次按稅捐稽徵法第四十八條之
三規定：納稅義務人違反本法或稅法之規定，適用裁處時之法律，但裁處前之法律有
利於納稅義務人者，適用最有利於納稅義務人之法律。有關本案據以裁處之法令依據
為土地稅法第五十五條之二條文，業於八十九年一月二十六日經總統公布刪除；又本
案裁處罰鍰之行政訴訟判決日為八十九年四月二十八日，係在上開土地稅法修正條文
公布生效日（八十九年一月二十八日）後，是依首揭稅捐稽徵法第四十八條之三規定
及財政部台財稅第000000000號、台財稅第○八九○四五○一二○號函釋，
本案原裁處之罰鍰，因土地稅法第五十五條之二條文已於八十九年一月二十八日公布
刪除生效，已失去裁罰之依據，建請撤銷原處分。
    理　由
按本院之判決有適用法規顯有錯誤之情形者，當事人得對之提起再審之訴。為行政訴
訟法第二百七十三條第一項第一款所明定。所稱適用法規顯有錯誤，係指原判決所適
用之法規與該案應適用之現行法規相違背，或與解釋判例有所牴觸者而言。復按八十
九年一月二十六日修正前土地稅法第五十五條之二第一項固規定：「依第三十九條之
二第一項取得之農業用地，取得者於完成移轉登記後，有左列不繼續耕作情形之一者
，處以原免徵土地增值稅額二倍之罰鍰，其金額不得少於取得時申報移轉現值百分之
二：一、再移轉與非自行耕作農民。二、非依第二十二條之一規定之各項原因，閒置
不用者。三、非依法令變更為非農業用地使用。」，然上開規定於八十九年一月二十
六日修正後業已刪除。又按八十五年七月三十日修正公布之稅捐稽徵法第四十八條之
三規定：「納稅義務人違反本法或稅法之規定，適用裁處時之法律。但裁處前之法律
有利於納稅義務人者，適用最有利納稅義務人之法律」，上開法條所稱之「裁處」，
依修正理由說明，包括訴願、再訴願及行政訴訟之決定或判決在內。而同法第四十九
條規定：「滯納金、利息、滯報金、怠報金、短估金及罰鍰等，除本法另有規定外，
準用本法有關稅捐之規定。但第六條關於稅捐優先及第三十八條關於加計利息之規定
，於罰鍰不在準用之列」。因土地稅法第五十五條之二有關農地取得者不繼續耕作時
，處以罰鍰之規定，應屬上開稅捐稽徵法第四十九條規定得準用同法有關稅捐規定之
一種，且同法既非另有排除準用之規定，復無該條但書規定之情形，自得依該條規定
準用同法第四十八條之三，於相關法律有變更時，適用最有利於當事人之法律。茲土
地稅法第五十五條之二有關農地取得者不繼續耕作時，處以罰鍰之規定，於八十九年
一月二十六日經修正刪除，刪除前依該法科處罰鍰但尚未判決確定者，依上開說明，
應適用有利於當事人之法律予以免罰。且財政部八十九年二月十日台財稅第○八九○
四五○一二○號函意旨略以：「有關土地稅法第五十五條之二條文，業於八十九年一
月二十六日經總統公佈刪除，是以，本案裁處之罰鍰，如在上揭土地稅法修正條文公
佈生效日（八十九年一月二十八日）後尚未裁罰確定，依首揭稅捐稽徵法規定，應可
免予處罰。」，該函釋與稅捐稽徵法第四十八條之三規定無違，依司法院釋字第一三
七號解釋意旨，自應予適用。其仍適用修正前土地稅法第五十五條之二規定科處罰鍰
者，即與該案應適用之現行法規相違背，依前述說明，為適用法規錯誤，當事人得提
起再審之訴。本件再審原告分別於民國七十七年十二月十六日以買賣及於八十年十二
月二十四日以受贈取得坐落臺中縣清水鎮○○段橋頭寮小段二六八號土地乙筆農地（
買賣及受贈持分各三分之一），並申准依農業發展條例第二十七條及土地稅法第三十
九條之二規定免徵土地增值稅分別為新臺幣（以下同）一一九、二八四元及一三二、
七九二元在案。嗣經再審被告所屬沙鹿分處於八十六年十二月十七日派員會同地政及
農業單位人員赴現場實地勘查，發現該筆農地有非依法令變更為非農業用地使用，地
上除有一棟合法農舍外，尚有違章之鐵皮屋，餘空地部分均舖設為柏油及水泥地面，
違章面積顯超過該筆土地五分之一，經取具現場照片附案佐證，再審被告乃依同法第
五十五條之二規定，處以原免徵土地增值稅額之二倍罰鍰計五○四、一○○元（計至
百元止）。再審原告不服，申請復查，未獲變更，提起訴願、再訴願，遞遭決定駁回
，遂提起行政訴訟，經本院原判決將再審原告受贈取得土地，因違規不繼續耕作，再
審被告依行為時土地稅法第五十五條之二規定科處罰鍰部分，予以撤銷；以買賣取得
土地，違規不繼續耕作，科處罰鍰部分則予駁回，固非無見。惟查原判決係於八十九
年四月二十八日作成，而前開土地稅法第五十五條之二有關罰鍰規定，業於八十九年
一月二十六日修正刪除，本案雖於刪除前依該法科處罰鍰，但未判決確定，依上開說
明，應適用有利於當事人之法律予以免罰，初不因受贈取得土地或買賣取得土地而有
異。詎原判決對於再審原告以買賣取得土地部分，猶依行為時土地稅法第五十五條之
二規定，駁回再審原告之行政訴訟，揆諸首揭規定與說明，再審原告提起再審之訴，
即非無再審理由，應將原判決該部分廢棄。又依前開說明，本件既應免罰，則原處分
即有可議，一再訴願決定遞予維持，亦無未合，再審原告指摘為違法，非無理由，應
悉予撤銷（再審被告亦建請本院撤銷），以符法制。
據上論結，本件再審之訴為有理由，爰依行政訴訟法施行法第二條、行政訴訟法第九
十八條第三項前段，判決如主文。
中　　華　　民　　國　　九十一　　　年　　　一　　　　月　　　二十五　　日
                    最 高 行 政 法 院  第 三 庭
                                審 判 長 法  官　　　徐  樹  海
                                         法  官      吳  錦  龍
                                         法  官　　　鍾  耀  光
                                         法  官　　　鄭　淑　貞
                                         法  官　　　林　家　惠
右  正  本  證  明  與  原  本  無  異
　　　　　　　　　　　　　　　　　　　　 法院書記官　王　福　瀛
中　　華　　民　　國　　九十一　　　年　　　一　　　　月　　二十八　　　日
